臺北高等行政法院判決
111年度簡上字第22號
上  訴  人  臺北市私立法泉老人長期照顧中心（養護型）

代  表  人  陳慧紅                                  


被 上訴 人  臺北市政府社會局

代  表  人  周榆修        
                           
上列當事人間老人福利法事件，上訴人對於臺灣臺北地方法院民
國110年12月16日110年度簡字第228號行政訴訟判決，提起上訴
，本院判決如下：
    主  文
原判決廢棄，發回臺灣臺北地方法院行政訴訟庭。
    理　由
一、爭訟概要：上訴人係被上訴人許可設立之老人福利機構，並
    核定床數為養護39床，為小型老人福利機構；因被上訴人於
    民國109年9月23日上午5時52分許，派員前往現場稽查，查
    得有2名外國籍照顧服務員值夜班，惟無本國籍照服員值勤
    ，不符老人福利機構設立標準第18條第1項第2款規定，被上
    訴人乃依老人福利法第47條第1項規定，以109年9月25日北
    市社老字第10931547242號函，通知上訴人於109年10月7日
    前提出改善計畫書，並於109年10月23日前完成改善，且未
    經被上訴人同意改善前，不得增加收容服務對象（下稱前處
    分）。嗣被上訴人於109年10月12日再次前往現場稽查，查
    得上訴人收容服務對象37名，惟其中1名係新入住者，被上
    訴人審認上訴人未經查核確認改善完成前，增加收容服務對
    象，遂依老人福利法第49條第1款規定，以109年12月24日北
    市社老字第10931670062號裁處，處上訴人罰鍰新臺幣6萬元
    （下稱原處分）。然上訴人不服原處分提起訴願，經臺北市
    政府以110年7月5日府訴一字第1106080500號訴願決定，訴
    願駁回；但上訴人仍不服訴願決定而提起行政訴訟，經臺灣
    臺北地方法院以110年度簡字第228號行政訴訟判決，駁回其
    訴；惟上訴人猶不服原判決，故提起本件上訴。
二、上訴人起訴主張及訴之聲明、被上訴人於原審之答辯及聲明
    、原判決認定之事實及理由，均引用原判決所載。
三、上訴意旨略以：上訴人在前處分之限期改善期間，收容服務
    對象仍為37名，僅1名長輩離開機構後再遞補1名，並無增加
    收容人數，自未違反前處分，被上訴人不得以原處分裁處上
    訴人。雖衛生福利部社會及家庭署（下稱社家署）103年9月
    18日社家老字第1030016628號函釋謂老人福利法第49條所稱
    限期改善期間，除不應增加收容人數以外，亦不應有新入住
    者；惟「增加」一詞係指增添、加多之意，且被上訴人未將
    社家署103年9月18日函釋上網公告，上訴人不知該法條解釋
    意旨，此一行政疏失不應由人民承擔。則被上訴人否准上訴
    人之申請及訴願決定，暨駁回上訴人之主張均屬違法，爰訴
    請將原判決廢棄，暨訴願決定及原處分均撤銷，另被上訴人
    對於上訴人110年1月23日申請，應作成准予「同意『遞補』並
    未增加人數，未違反『限改期間，不得增加人數』之法令，故
    不予裁處」之行政處分等語。
四、本院之判斷：
　㈠按判決不適用法規或適用不當者，為違背法令；有判決不備
    理由或理由矛盾情形者，其判決當然違背法令，行政訴訟法
    第236條之2第3項準用第243條第1項、第2項第6款定有明文
    。又行政訴訟法第125條第4項規定，審判長應向當事人發問
    或告知，令其陳述事實、聲明證據，或為其他必要之聲明及
    陳述，其所聲明、陳述或訴訟類型有不明瞭或不完足者，應
    令其敘明或補充之；基此，行政法院為釐清事實及法律問題
    ，必要時，審判長應向當事人發問或告知，令其陳述事實、
    聲明證據，或為其他必要之聲明及陳述，以輔助當事人協同
    法院發現真實，此即審判長之闡明義務。因我國行政訴訟有
    撤銷訴訟、課予義務訴訟、確認訴訟及一般給付訴訟等不同
    訴訟類型，而訴訟種類之選擇，攸關人民得否在一次訴訟中
    達到請求法院保護其權利之目的；故當事人於事實及法律上
    之陳述如有未明瞭或不完足，或訴訟種類選擇錯誤時，審判
    長即應行使闡明權，協助當事人選擇適宜其權利保護之訴訟
    種類，若未盡闡明之責，逕行裁判，踐行之訴訟程序即有欠
    缺，而有不適用行政訴訟法第125條規定之違背法令情事。
　㈡查原判決就上訴人違反前處分，未經查核確認改善完成前，
    增加收容服務對象，構成老人福利法第49條第1款之違章事
    實，及被上訴人所為原處分之合法性，暨上訴人主張如何不
    足採等事項，併敘明老人福利機構一旦經主管機關依老人福
    利法第47條第1項規定令其不得增加收容老人時，除了不應
    增加收容人數以外，亦不應有新入住者，俟主管機關認定其
    完成改善後始能再對外收容新住民，方符合立法意旨，則上
    訴人未經被上訴人確認改善完成前，經查得有1名新入住者
    ，自有增加收容服務對象之情事，其違章行為明確，均詳予
    論述在案，固非無見。惟上訴人於原審時除請求將訴願決定
    及原處分均撤銷外，併訴請被上訴人對於上訴人110年1月23
    日申請，應作成准予「同意『遞補』並未增加人數，未違反『
    限改期間，不得增加人數』之法令，故不予裁處」之行政處
    分；則上訴人主張撤銷訴願決定及原處分，與命被上訴人應
    作成之前開行政處分間關係為何？其各項聲明之真意為何，
    為撤銷訴訟或課予義務訴訟，彼此間能否涵蓋，抑或僅為陳
    述事實？另上訴人所指「110年1月23日申請」文書何在，其
    訴請被上訴人作成特定內容之行政處分，起訴程式是否具備
    ？或者上訴人為其他訴訟種類之選擇，所應踐行之訴訟程序
    為何，皆有未明。因原審未曉諭上訴人敘明其聲明，究係提
    起何種類型之訴訟，及其起訴程式是否具備，原判決亦無於
    理由中敘明判斷之依據，反逕自駁回上訴人之請求，核有判
    決不適用行政訴訟法第125條第4項，及理由不備之違背法令
    情事。
　㈢是原審就上訴人聲明將訴願決定及原處分均撤銷，及訴請被
    上訴人對於上訴人110年1月23日申請，應作成准予「同意『
    遞補』並未增加人數，未違反『限改期間，不得增加人數』之
    法令，故不予裁處」之行政處分，各該主張之訴訟種類選擇
    ，未盡闡明義務，所踐行之訴訟程序即有欠缺，復未將其判
    斷之理由記明於判決，核屬判決違背法令情形，其違法情事
    足以影響判決結果。
五、綜上所述，原判決既有如上述之違背法令情事，且足以影響
    判決之結果，上訴人雖未指摘及此，仍應認其上訴為有理由
    ，有待原審再為闡明。故本件事證未臻明確，本院尚無從逕
    依原判決所查得事證自為判決，有由原審再為調查審認之必
    要，爰將原判決廢棄，發回原審更為適法之裁判。　　
六、依行政訴訟法第236條之2第3項、第256條第1項、第260條第
    1項，判決如主文。　　
中　　華　　民　　國　　111 　年　　10　　月　　13　　日
                   臺北高等行政法院第一庭
                             審判長法  官  蕭忠仁
                                   法  官  羅月君
                                   法  官  黃翊哲
上為正本係照原本作成。
不得上訴。
中　　華　　民　　國　　111 　年　　10　　月　　13　　日
　　　　　　　　　　　　　　     　書記官　李芸宜